【裁判字號】    95,訴,868
【裁判日期】    950815
【裁判案由】    返還無權占有房地等
【裁判全文】
臺灣臺南地方法院民事判決               95年度訴字第868號
原      告  富邦資產管理股份有限公司
法定代理人  甲○○
訴訟代理人  賴盛星律師
複代理人    乙○○
被      告  丙○○
            丁○○
上列當事人間請求返還無權占有房地等事件，本院於民國95年8
月1日言詞辯論終結，判決如下：
    主    文
被告應將坐落於臺南市○區○○段一四一之一一地號、地目建、
面積七十三平方公尺土地全部，及其上建物門牌號碼台南市○○
路○段一五二號地上一至四層、鋼筋混凝土造、面積合計一百九
十九點二四平方公尺房屋全部返還與原告。
被告應自民國九十五年四月二十六日起至將前項房地返還與原告
之日止，按月給付原告新台幣貳萬零陸佰肆拾貳元。
原告其餘之訴駁回。
訴訟費用由被告負擔。
本判決原告勝訴部分於原告以新臺幣壹佰陸拾伍萬壹仟元供擔保
後得假執行。
原告其餘假執行之聲請駁回。
    事實及理由
一、被告丙○○、丁○○，均未於言詞辯論期日到場，查無民事
    訴訟法第386條各款所列情形，茲依原告之聲請，由其一造
    辯論而為判決。
二、本件原告起訴主張：
（一）緣坐落台南市○區○○段141之11地號，地目建，面積73
      平方公尺全部，及其上門牌號碼台南市○○路○段152 號
      地上一至四層，鋼筋混凝土造，面積合計199.24平方公尺
      之房屋全部（以下稱系爭房地），係原告於民國（下同）
      95年1月18日向本院民事執行處93年度執字第33912號給付
      借款強制執行事件中，以新台幣（下同）4,954,000元之
      價格得標買受，並繳足全部價金後，由法院於95年4月23
      日發給權利移轉證書，原告並於95年5月29日辦妥所有權
      移轉登記在案，故原告為系爭房地之所有權人，合先陳明
      。
（二）系爭房地現為被告丙○○、丁○○等所占有中，並設戶籍
      於其內，被告丙○○並於系爭房屋開設「至正地政事務所
      」，惟被告等與原告間並無任何契約關係或其他正當權源
      ，故被告等占有系爭房地即屬無權占有，則依民法第76 7
      條前段規定，原告自得訴請無權占有之被告等將系爭房地
      返還與原告，爰請求被告等返還系爭房地。
（三）又按無法律上之原因而受利益，致他人受有損害者，應返
      還其利益。有法律上之原因，而其後已不存在者，亦同，
      民法第179條定有明文。而最高法院61年度台上字第1695
      號判例謂「依不當得利之法則請求返還不當得利，以無法
      律上之原因而受利益，致他人受損害為其要件，故其得請
      求返還之範圍，應以對方所受之利益為度，非以請求人所
      受損害若干為準，無權占有他人土地，可能獲得相當於租
      金之利益為社會通常觀念，是被上訴人抗辯其占有系爭土
      地所得之利益，僅相當於法定最高限額租金之數額，尚屬
      可採。」，則依上開判例意旨所示，所有人自得依不當得
      利之法律關係，請求無權占有人返還相當於法定最高限額
      租金之數額，作為請求返還利益之數額，而依土地法第97
      條規定「城市地方房屋之租金，以不超過土地及其建物申
      報總價年息百分之十為限。」，本件原告向法院執行處承
      買系爭房地之價格，其中土地部分之拍定金額為3,796,00
      0元、房屋之拍定金額為1,158,000元，合計為4,954,000
      元，則參諸最高法院56年度台上字第2593號民事判決「上
      訴人應給付被上訴人欠租之金額，原審依系爭房地之實際
      價格，參酌土地法第九十七條之規定，按年息百分之十之
      標準，命上訴人給付被上訴人欠租及相當房地租之損害金
      ，於法並無違背。」所示，原告自得依實際向法院承買之
      價格年息百分之10據以計算相當於租金之損害金，而依原
      告拍定價格總額年息百分之10計算之相當於一年租金之不
      當得利金額為495,400元，平均每月為41,283元【其計算
      式如下：(4,954,000元×10%)÷12＝41,283元】，爰依不
      當得利之法律關係，請求被告等自原告領得法院發給權利
      移轉證書而取得系爭房地所有權之日即95年4月23日起至
      被告等返還系爭房地之日止，按月返還原告41,283元。
（四）聲明：
   1、被告應將坐落於臺南市○區○○段114之11地號、地目建
      、面積73平方公尺土地全部，及其上建物門牌號碼台南市
      ○○路○段152號地上1至4層、鋼筋混凝土造、面積合計19
      9.24平方公尺房屋全部返還與原告。
   2、被告應自95年4月23日起至將前項房地返還與原告之日止
      ，按月給付原告41,283元。
   3、願供擔保請准宣告假執行。
三、被告方面：
    被告未於言詞辯論期日到場，亦未提出準備書狀作何聲明或
    陳述。
四、本院得心證之理由：
（一）原告主張其向本院執行處以4,954,000元之價格拍賣取得
      系爭房地之所有權，本院執行處並於95年4月23日核發權
      利移轉證書，其於95年5月29日辦妥所有權移轉登記一節
      ，業據其提出土地及建物謄本各1份，並經本院依職權調
      閱本院93年度執字第33912號卷宗查閱無訛，自足信為真
      實。
（二）按所有人對於無權占有或侵奪其所有物者，得請求返還之
      ，民法第767條前段定有明文。又按當事人對於他造主張
       之事實，於言詞辯論時不爭執者，視同自認。但因他項
       陳述可認為爭執者，不在此限。當事人對於他造主張之
       事實，已於相當時期受合法之通知，而於言詞辯論期日
       不到場，亦未提出準備書狀爭執者，準用第一項之規定
       。但不到場之當事人係依公示送達通知者，不在此限，
       民事訴訟法第280條第1項、第3項亦定有明文。查，原告
       係系爭房地之所有權人，其主張被告無權占有系爭房地
       ，業據其提出戶籍謄本1份為證，且本院93年度執字第33
       912號94年2月2日之執行筆錄亦記載被告丙○○在場，而
       被告經合法通知，均未於言詞辯論期日到場，亦未提出
       準備書狀作何聲明或陳述，依前開說明，自堪認原告之
       主張為真實。從而，原告依所有物返還請求權之法律關
       係，請求被告返還系爭房地，自屬有據，應予准許。
（三）再按無法律上之原因而受利益，致他人受損害者，應返還
      其利益。雖有法律上之原因，而其後已不存在者，亦同，
      民法第179條定有明文。又按依不當得利之法則請求返還
      不當得利，以無法律上之原因而受利益，致他人受有損害
      為其要件，故其得請求返還之範圍，應以對方所受之利益
      為度，非以請求人所受損害若干為準，無權占有他人土地
      ，可能獲得相當於租金之利益為社會通常之觀念，是被上
      訴人抗辯其占有系爭土地所得之利益，僅相當於法定最高
      限額租金之數額，尚屬可採。最高法院61年台上字第1695
      號著有判例可資參照。經查，被告無權占有系爭房地，當
      然致所有權人即原告受有損害，依前揭說明，原告依不當
      得利之法律關係，請求被告給付相當於租金之不當得利，
      自屬有據，應予准許。
（四）又按城市地方房屋之租金，以不超過土地及其建築物申報
      總價年息百分之十為限，土地法第97條第1項固定有明文
      ，惟房屋僅供住宅用者，始受土地法第97條第1項規定之
      限制，最高行政法院92年度10月份庭長法官聯席會議著有
      決議可資參照。查，原告主張系爭房地係被告丙○○經營
      至正地政士事務所之用，業據原告提出台南市地政士開業
      執照1份附卷可稽，因此，系爭房地顯非供住宅之用，原
      告得請求相當於租金之不當得利，自不受土地法第97條第
      1項之限制，合先敘明。再按基地租金之數額，除以基地
      申報地價為基礎外，尚須斟酌基地之位置，工商業繁榮之
      程度，承租人利用基地之經濟價值及所受利益等項，並與
      鄰地租金相比較，以為決定，並非必達申報總地價年息百
      分之十最高額，最高法院68年台上字第3071號著有判例可
      資參照。查，系爭土地之法定地價為每平方公尺11,200元
      、法定地價總額為817,600元（73×11,200＝817,600），
      且本院依職權調閱本院93年度執字第33912號卷宗查閱得
      知：原告係於95年1月18日分別以3,796,000元、1,158,00
      0元之價格向本院執行處投標買受系爭土地及房屋，且系
      爭房地面臨馬路、主要交通道路規劃及路況優、距市場及
      學校暨醫院郵局等公共設施尚近、無嫌惡設施、鄰近房屋
      皆做為店面使用、94年2月14日經登揚不動產估價師事務
      所價定價格為7,074,000元等一切情狀，認原告主張依其
      取得系爭房地之拍定價格總額年息百分之10計算相當於一
      年租金之不當得利金額為495,400元，平均每月為41,28 3
      元【其計算式如下：(4,954,000元×10%)÷12＝41,283元
      】，尚嫌過高，本院認應以系爭房地之拍定價格總額年息
      百分之5計算相當於一年租金之不當得利金額為247,700元
      ，平均每月為20,642元【其計算式如下：(4,954,000元×
      5%)÷12＝20,642元，小數點以下四捨五入】，始屬正當
      ，逾此範圍之請求，尚屬無據，應予駁回。
（五）另按拍賣之不動產，買受人自領得執行法院所發給權利移
      轉證書之日起，取得該不動產所有權，債權人承受債務人
      之不動產者亦同，強制執行法第第98條第1項定有明文。
      查，原告係於95年1月18日向本院執行處投標買受系爭房
      地，本院執行處雖於95年4月23日核發權利移轉證書給原
      告，但原告係於95年4月26日始領得該權利移轉證書，業
      經本院依職權調閱本院93年度執字第33912號卷宗查閱得
      知，依上開規定，原告係於95年4月26日始取得系爭房地
      之所有權，從而，原告欲基於所有權人之地位對被告主張
      相當於租金損害之不當得利請求權，應自95年4月26日始
      得為之，逾此範圍之請求，亦屬無據，不應准許。
（五）綜上所述，原告依所有物返還請求權之法律關係，請求被
      告返還系爭房地，暨依不當得利之法律關係，請求被告於
      原告於95年4月26日領得系爭房地之權利移轉證書之日起
      ，至返還系爭房地之日止，按月給付原告20,642元，洵屬
      正當，應予准許，逾此範圍之請求，尚屬無據，應予駁回
      。
四、假執行之宣告：
    原告陳明願供擔保，聲請宣告假執行，經核其勝訴部分，核
    無不合，應予准許，爰酌定相當擔保金額而宣告之；至原告
    敗訴部分，該部分假執行之聲請，已失所附麗，不予准許。
五、結論：本件原告之訴為一部有理由、一部無理由，依民事訴
    訟法第79條、第390條第2項判決如主文。
中    華    民    國    95    年    8     月    15    日
                  民事第四庭    法  官陳淑勤
上為正本係照原本作成
如對本判決上訴，須於判決送達後廿日內向本院提出上訴狀
中    華    民    國    95    年    8     月    21    日
                                書記官林賢輝


司法院資訊處製作；財團法人民間司法改革基金會備份。
